臺灣高等法院民事判決　　　　　　　93年度保險上易字第13號
上　訴　人　新光產物保險股份有限公司
法定代理人　吳東賢
訴訟代理人　林昇格律師
複　代理人　高宏文律師
　　　　　　黃維倫律師
　　　　　　汪士凱律師
被　上訴人　元霖實業有限公司
法定代理人　余金池
訴訟代理人　顏本源律師
參　加　人　台灣東方海外股份有限公司
法定代理人　楊宗棋
訴訟代理人　潘正芬律師
複　代理人　吳　昊律師
上列當事人間給付保險金事件，上訴人對於中華民國93年2月26
日臺灣臺北地方法院91年度保險字第146號判決提起上訴，經本
院於94年8月3日言詞辯論終結，判決如下：
    主  文
原判決除確定部分外廢棄。
上廢棄部分，被上訴人在第一審之訴及假執行之聲請均駁回。
第一（除確定部分外）、二審訴訟費用由被上訴人負擔。
    事  實
甲、上訴人方面：
壹、聲明：
（一）原判決不利於上訴人部分廢棄。
（二）上開廢棄部分，被上訴人在第一審之訴駁回。
貳、陳述：除與原判決記載相同部分，茲予引用外，並補稱略以
    ：
（一）系爭貨物（榴槤）原先定於航運過程中，經由運送中溫度
      調節及通風之設定，促使貨物自然熟成，惟在並未遭遇任
      何海上事故，且依證人張嘉隆證明，裝載之新式冷藏貨櫃
      無功能異常，溫度及通風設定完全遵照託運人指示，仍發
      生受損，顯見系爭貨物發生毀損滅失之結果，並非因外來
      、不可預料之海上危險所致，自非本件海上貨物運輸保險
      之承保範圍，伊無須負理賠之責。
（二） 縱認本件貨損為本保險契約所承保，仍屬本保險契約之
       除外不保情形，伊仍無須為保險給付。
（三）系爭保險契約屬不定值保險，系爭貨物是否發生全損而無
      殘值，仍待被上訴人舉證說明。本件於上訴後依據財政部
      高雄關稅局及系爭貨物之報關公司所提供之進口報單及商
      業發票，始知系爭貨物之實際價格與被上訴人要保時所報
      之價格，相差二倍左右，爰依保險法第76條超額保險之規
      定，解除本件保險契約。
（四）証人余鐵為之証言，可証被上訴人於投保時已知悉系爭貨
      物之價格為每箱美金7元，共1225箱，卻以2500箱之價格
      投保，顯係以低價投保高價。
參、證據：除援用原審提出立證方法者外，補提農委會農產品交
    易行情，及聲請訊問證人張家隆，及向財政部高雄關稅局、
    高和報關股份有限公司及高雄果菜運銷股份有限公司調閱查
    詢系爭貨物於民國（下同）90年5月6日申報進口報單相關資
    料及系爭貨物廢棄、銷毀情形；令參加人提出裝載貨櫃溫度
    記錄圖原本、「熱帶蔬果手冊」。
乙、被上訴人方面：
壹、聲明：上訴駁回。
貳、陳述：除與原判決記載相同部分，茲予引用外，並補稱略以
    ：
（一）伊並非本件託運人，上訴人主張系爭貨物於託運時非屬新
      鮮完好，暨貨損係溫度變化所致，及非保險契約承保範圍
      等，乃有利於己之事實，自應負舉證之責。
（二）上訴人已於91年6月20日回函中自認系爭貨物發生全損，
      並經證人莊稀桂於原審結證屬實。
（三）依證人張家隆證言，貨櫃通風係維持在15%狀態，並非關
      閉狀態。
（四）系爭貨物於保險時即已鑑定，伊並據以繳交保險費。又海
      關所報價值乃產地價，尚未經分級包裝，伊係購買價值較
      高之分級包裝，至於出口商交付之數量（購買2500箱，僅
      交付1225箱），係伊支付價金時無法預估，故伊以實際支
      付價額予以投保，並無超額保險之詐欺情事。
參、證據：除援用原審提出立證方法者外，並聲請訊問證人余鐵
    為。
丙、參加人方面陳述略以：
（一）系爭貨物之裝載方式係採fcl/fcl，由託運人自裝自訂，
      則貨物於裝櫃時之狀態，非被上訴人與參加人所能知悉。
（二）伊所提供之貨櫃係新型貨櫃，溫度運轉正常，並無功能不
      正常之情形。
（三）本件貨損係危險所致，應屬上訴人承保範圍。上訴人主張
      貨損係因無法自然熟成所致，應負舉証之責。
（四）上訴人主張本件有詐欺保險，應負舉証之責。
（五）被上訴人採用包園方式訂購系爭貨物，至後淘汰率近半，
      非事先所能預料，故就被上訴人而言，其簽訂系爭保險契
      約之保險價額為包園價，而非事後上訴人所主張新台幣
      230,000餘元。
    理  由
一、被上訴人起訴主張：伊於91年5月2日自泰國進口榴槤1255箱
    （下稱系爭貨品），同時並向上訴人購買貨物運輸險（保單
    號碼130091MTP000000-0），保險期間自91年5月3日至6月1
    日止，保險金為美金19,575.49元，詎該批榴槤於91年5月7
    日經伊提領後發現毀損，伊遂於91年5月17日發函向上訴人
    請求理賠，惟上訴人拒絕，爰依保險契約之法律關係請求上
    訴人給付美金19,575.49元及自91年5月18日起至清償日止按
    年息5%計算之利息等語。
    （原審判命上訴人應給付被上訴人美金17,795.9元本息，上
    訴人就敗訴部分提起上訴，被上訴人就敗訴部分未據聲明不
    服。）
二、上訴人則以：本件系爭貨物之毀損經公証報告認並非運輸途
    中外力原因所致，且貨櫃又係功能正常完整，則貨損之發生
    應屬溫度變化或自然變化所致，依保險契約條款約定，系爭
    貨損應屬除外危險，不在本件承保範圍，被上訴人如認貨損
    非屬溫度變化而生，且係在本保單承保範圍，應負舉証責任
    。縱認本件貨損在承保範圍內，運送中裝載之貨櫃保持通風
    口開啟15%、溫度維持在15度乃係依託運人之指示，惟竟仍
    發生貨損，顯係因託運人指示貨物包裝不當所致，依本件保
    險條款第4點第3款規定，屬除外不保事項；況且系爭貨物於
    託運人指示裝載於保持通風口開啟15%及溫度需維持在15度
    之貨櫃，仍發生無法自然熟成之腐敗，可知應係貨物自身固
    有特性或本質所致，依本件保險條款第4點4條規定，亦屬除
    外不保事項。又系爭保險契約屬不定值保險，依據財政部高
    雄關稅局及系爭貨物之報關公司所提供之進口報單及商業發
    票，系爭貨物之實際價格與被上訴人要保時所報之價格，相
    差二倍左右，故本件保險契約應有保險法第76條超額保險之
    規定，伊自得依法解除本件保險契約，無須對被上訴人理賠
    。又即使應予理賠，依損害填補原則，亦僅就實際價格即報
    關所報價格為賠付等語，資為抗辯。
三、參加人陳述：系爭貨物裝櫃時係完好的，而伊所提供之冷凍
    貨櫃亦係新型功能正常之貨櫃，通風正常，溫度均控制良好
    ，又系爭貨櫃係採fcl/fcl裝載方式，由託運人自裝自訂，
    系爭貨物於裝櫃時之狀況自非伊與被上訴人所能知悉，上訴
    人主張系爭貨物裝櫃時有瑕疵，應負舉証之責，本件貨損應
    屬上訴人所承保之危險，被上訴人原先支付之貨價與實際運
    往台灣之貨價有落差，惟此非被上訴人所可預料，自非有詐
    欺故意等語。
四、查被上訴人主張伊於91年5月2日自泰國進口榴槤1255箱，同
    時並向上訴人購買貨物運輸險，保險期間自91年5月3日至6
    月1日止，保險金為美金19,575.49元，詎該批榴槤於91年5
    月7日經伊提領後發現毀損，遂於91年5月17日發函向上訴人
    請求理賠之事實，業據提出保單影本以及被上訴人聲請理賠
    證明一份為證，復為上訴人所不爭執，自堪信為真實。
五、本件經依民事訴訟法第463條準用第270條之1第1項第3款規
    定整理並協議兩造簡化爭點，兩造同意就本院94年5月27日
    準備程序中兩造協議簡化爭點為主張及辯論：
（一）貨損發生是否在運送過程中, 即在保險期間內所發生？貨
      物裝櫃時，是否完好？
（二）發生貨損是否是由於意外事故所致，或屬於自然腐敗？
（三）本件貨損是否屬保險契約除外不保事情？
（四）本件保險有無超額保險情事？上訴人於上訴中解除本件保
      險契約是否合法？
（五）本件保險如認定要理賠，被上訴人所受損害金額多少？
六、法院之判斷：
（一）本件貨損之發生係在運送過程中，即在系爭保險契約之有
      效期間內發生。
      查本件運送依系爭載貨証券所載，採fcl/fcl貨櫃場至貨
      櫃場運送方式，即託運人將託運貨物自裝自訂自封於貨櫃
      後，將託運貨櫃運至運送人指定之貨櫃場，由運送人以內
      陸運輸方式將貨物運至船上，載至目的港，此有載貨証券
      影本在卷可按（見原審卷第68頁），並為兩造所不爭，而
      系爭貨物到達目的港後發生毀損狀況，並經公証人到場鑑
      定，有公証報告可稽（見原審卷第73-75頁），足証系爭
      貨物確已經由託運人裝填、封櫃送往貨櫃場，並經船舶運
      送至目的港，則系爭保險契約即已生效。又海上運輸險之
      目的係就保險標的物因海上一切事變及災害所生之毀損滅
      失及費用，由上訴人負損害賠償之責，被上訴人就兩造間
      存有貨物運輸保險契約，以及系爭貨物業經託運人裝入貨
      櫃開始運送，抵達目的港後經公証人檢驗証明貨櫃內之貨
      物發生損壞之事實，已提出載貨証券及公証報告為証（見
      原審卷第73-75頁），即屬已盡其舉証之責，至上訴人辯
      稱系爭貨物於託運裝櫃時非屬新鮮完好，非屬保險契約所
      承保之危險，乃屬特別要件及有利上訴人之事項，依法應
      由上訴人負舉証之責，上訴人並未能舉証証明，自難採信
      ，堪認系爭貨物之毀損係發生於運送途中，即在保險契約
      有效期間內。
（二）本件發生貨損是否是由於意外事故所致，或屬於自然之腐
      敗？
    1、 查系爭貨物抵達目的港後，經上訴人通知公証人張嘉隆
        到現場調查結果，認貨物於運送過程中並未因外在力量/
        原因而受損，此有寶島公証有限公司（下稱寶島公司）
        之公証報告可稽（見原審卷第75頁）。
    2、 因兩造爭執系爭貨櫃於運送途中之通風口設備是否係關
        閉及貨櫃之溫度，經本院傳訊公証人張嘉隆到院陳明伊
        檢查系爭貨櫃外觀及溫度圖表均正常，嗣經其去查看通
        風口，因貨櫃是屬新型，用電腦操作，當時未插電，通
        風口刻度位在0-1之間，0度是屬完全關閉狀態，伊依據
        提單上之記載，該貨櫃條件要設在溫度15度，通風口為
        15%，經伊要求通電後實際操作，通風15%之狀態就是在
        0-1之間，本件就通風是否一直維持在15%，伊不清楚。
        伊是根據保單條款判斷，溫度在正常範圍，貨櫃沒有受
        損，所以判斷損壞不在保單涵蓋範圍。在保單上有24小
        時停機條款，若溫度異常達24小時，貨物有所損害時，
        就在承保範圍，本件因兩個要件都不存在，所以做了不
        在承保範圍之判斷等語在卷（見本院卷(一)第32、33頁）
        ，足見公証人張嘉隆雖無法確定是否貨櫃之通風一直維
        持在15%，但其依據系爭貨櫃之外觀正常未受損及溫度
        圖表正常為據，已足認系爭貨損非因外力（即外來危險
        ）所致。
    3、 另據中華海事檢定社股份有限公司（下稱中華公司）之
        公証報告所載「…d、結論：…（2）貨櫃內之貨物通風
        狀況須進一步參考電腦數位紀錄，當時並無此項紀錄。
        …」（見原審卷第192頁），固無法判斷貨櫃之通風狀
        況。然依據參加人所述：「依據熱帶蔬果水冊記載：水
        果與蔬菜採收後仍然成熟與呼吸，並消費氧氣吐出二氧
        化碳，因此逐漸腐化，使產品價值及保存期減少，也意
        味香甜之損失，乃果肉變差。而上述成熟，呼吸的更大
        部分效果是產生熱量便使腐化更加速進行，…」等語（
        見原審卷第164頁），可知榴槤於成熟時會產生極高熱
        能，若置於通風口未開之貨櫃內，溫度會持續昇高，惟
        依參加人所提出之冷凍貨櫃溫度表紀錄（置於証物袋內
        ）及參加人所稱「系爭貨櫃於裝貨地送到貨櫃場後至裝
        船時仍高達35度，但於裝船後溫度逐漸下降至16度，…
        等語（見原審卷第62頁），系爭貨櫃在航行途中之溫度
        均維持在16度，顯然其通風口在航行途中，並非處於關
        閉狀態，應堪認定。
    4、 依據前開公証報告可知，系爭貨物在預定之航程過程中
        ，在海上並未遭遇任何海上事故，託運人亦以載貨証券
        指示運送之溫度及通風條件為15度及通風15%，而依上
        述，在航行途中系爭貨櫃之溫度均維持在16度，通風口
        亦未處於關閉狀態，竟仍然發生未熟而腐壞之結果，顯
        見其所生之毀損並非係因外來、不可預料之危險，而係
        貨櫃之溫度及通風設備無法滿足貨物之自然熟成，按保
        險法第1條明定，本法所稱之保險係指當事人一方交付
        保險費於他方，他方對於因不可預料或不可抗力事故所
        致之損害，負擔賠償財務之行為，亦即保險人所承保之
        危險，應屬不可預料或不可抗力之事故所致之損害，意
        即危險所引起之滅失或毀損，係由「意外原因或外在原
        因」所引起，本件系爭貨損係因貨物在自然熟成之過程
        中發生未成熟而腐敗之毀壞，自難認係屬意外或外在原
        因所致之危險，即非屬上訴人所承保之危險。
（三）本件貨損係屬保險契約除外不保事情。
   1、次按本保險條款第4點第4條規定，被保險標的物之固有瑕
      疵或本質引起之損害或費用，為本保險所不保事項（見原
      審卷第84頁），按保險標的物之性質或固有瑕疵係指特定
      之標的物應有一般性或特殊性缺陷之性質，在無外界事故
      發生之航海之通常程序中，保險標的自身固有之特性或本
      質為其損害之原因而言，依上所述，系爭貨物在運送過程
      中並未遭遇外來之海上危險，再依據被上訴人所述，系爭
      貨物於起運時係屬半熟狀態，且係預定等待其自然熟成，
      因此需要一定冷藏之溫度及通風調節下始可完成熟成作業
      ，而依據載貨証券之指示，系爭貨物應維持在15度及通風
      口開啟至15%，依參加人所提出之溫度表紀錄及上開敘述
      ，其通風口並未關閉，溫度則維持在16度之情況下，發生
      無法完成熟成致生腐敗之結果，應係託運過程中維持在16
      度及通風口開啟至15%，無法滿足系爭貨物自然熟成之條
      件，致發生腐壞等情，已詳如理由（二）所述，則此種因
      自然熟成過程中所發生之變質毀損，亦屬貨物之固有瑕疵
      或本質所引起之損害，依前開保險契約之規定，即應屬
      本件保險契約所謂之除外不保之事項。
   2、綜上，系爭貨物之毀損既係因被保險標的物之固有瑕疵或
      本質所引起之損害，為本保險契約所約定之除外不保事項
      ，上訴人主張不應就其損害負保險理賠之責，即屬有據。
七、從而，被上訴人依據保險契約請求上訴人給付美金17795元
    及自91年5月18日起至清償日止按年息5%計算之利息，即屬
    不應准許，原審所為上訴人敗訴之判決，尚有未洽，上訴論
    旨指摘原判決不當，求予廢棄改判，為有理由。
八、本件事証已臻明確，至於兩造就系爭保險是否有超額保險、
    上訴人於上訴後主張依據保險法第76條主張解除契約、及被
    上訴人所受損害之金額之爭點，除解除契約部分係上訴人迄
    至本院審理中始提出之攻擊防禦方法，為被上訴人所不同意
    外，復與本件判決結果無涉，即無庸再加以論述，附此敘明
    。
據上論結，本件上訴為有理由，依民事訴訟法第450條、第78條
，判決如主文。
中　　華　　民　　國　　94　　年　　8 　　月　　17　　日
　　　　　  　　  民事第十五庭  審判長法　官  許正順
                                      法  官  鍾任賜
　　　　　　　　　　　　　　　　      法  官  張  蘭
正本係照原本作成。
不得上訴。
中　　華　　民　　國　　94　　年　　8 　　月　　19　　日
　　　　　　　　　　　　　　　　　　　書記官  應瑞霞
